ACORDAO-COMPLETO-2350120

ACÓRDÃO 3865/2019 ATA 19/2019 - SEGUNDA CÂMARA

VISTOS, relatados e discutidos estes autos que tratam de atos de aposentadorias emitidos no âmbito do Núcleo Estadual do Ministério da Saúde no Estado de Goiás,
ACORDAM os Ministros do Tribunal de Contas da União, reunidos em sessão da 2ª Câmara, diante das razões expostas pelo Relator, com fundamento no art. 71, inciso III, da Constituição Federal e nos arts. 1º, inciso V, 39, inciso II, e 45 da Lei 8.443/1992, em:
9.1. considerar legais os atos de aposentadoria de Jeronimo de Freitas, Maria Aurea Geraldino, Maria Izabel, Orlinda de Sousa Silva Nunes e Pedro Gomes de Faria, concedendo-lhes o registro;
9.2. destacar para processo apartado o ato de interesse de Pedro Lopes da Silva;
9.3. determinar à Secretaria de Fiscalização de Pessoal – Sefip que promova a oitiva prévia do interessado no ato destacado, a fim de que apresente defesa, se assim desejar, de modo que possa exercer o direito ao contraditório e à ampla defesa;
9.4. dar ciência desta deliberação ao Núcleo Estadual do Ministério da Saúde no Estado de Goiás e aos interessados.

Atos de concessão de aposentadoria no âmbito do Núcleo Estadual do Ministério da Saúde no Estado de Goiás.

Segunda Câmara

3. Interessados/Responsáveis:
3.1. Interessados: Jeronimo de Freitas (XXX.415.151-XX); Maria Aurea Geraldino (XXX.404.401-XX); Maria Izabel (XXX.644.691-XX); Orlinda de Sousa Silva Nunes (XXX.967.901-XX); Pedro Gomes de Faria (XXX.330.121-XX); Pedro Lopes da Silva (XXX.086.391-XX).

13.1. Ministros presentes: Ana Arraes (Presidente), Augusto Nardes (Relator) e Raimundo Carreiro.
13.2. Ministro-Substituto convocado: Marcos Bemquerer Costa.

AUGUSTO NARDES

Trata-se de atos de concessão de aposentadoria de ex-servidores do Núcleo Estadual do Ministério da Saúde no Estado de Goiás.
2.	       A instrução da unidade técnica (peça 8) , após a aplicação das críticas automáticas na forma estabelecida na IN 55/2007 – TCU e na Resolução 206/2007 – TCU, propõe considerar legais e conceder os registros dos atos em questão, conforme trecho abaixo transcrito, com ajustes de forma: 
EXAME TÉCNICO 
Procedimentos aplicados 
2. Os procedimentos para exame, apreciação e registro de atos de pessoal encontram-se estabelecidos na Instrução Normativa - TCU 78/2018 e na Resolução - TCU 206/2007. Em seus arts. 4º, § 2º, e 3º, § 3º, respectivamente, essas normas dispõem que os atos de pessoal disponibilizados por meio do Sisac devem ser submetidos a crítica automatizada do próprio sistema, com base em parâmetros predefinidos.
 3. Relativamente aos atos de concessão de aposentadoria, as rotinas de crítica das informações cadastradas no Sisac foram elaboradas e validadas levando-se em conta as peculiaridades desses atos. Os itens de verificação do sistema compreendem prazos e fundamentos legais, assim como eventuais ocorrências de acumulação. Trata-se de verificações mais abrangentes, minuciosas e precisas do que aquelas que podem ser realizadas por mãos humanas, proporcionando um nível de segurança ainda maior. 
4. Além da crítica automatizada, há verificação humana adicional no caso de haver alertas do sistema ou informações não formatadas, como esclarecimentos do gestor ou do controle interno. 
5. Tratando-se de atos registrados no Sistema Integrado de Administração de Recursos Humanos (Siape) , tais registros também são considerados pelas rotinas críticas. O Siape disponibiliza informações atualizadas sobre as parcelas que integram os proventos, diferentemente, portanto, do Sisac, que informa as parcelas no momento do registro do ato. Essa confrontação com o Siape fornece uma visão atual e verdadeira da situação, o que permite descaracterizar irregularidades e inconsistências, que, embora constantes do Sisac, já foram corrigidas. 
6. Na ocorrência de períodos de tempo relativos à contagem ponderada decorrente do exercício de atividade insalubre, as rotinas incluem a verificação do atendimento dos requisitos estabelecidos no Acórdão 2008/2006-TCU-Plenário (Ministro-Relator Walton Alencar Rodrigues) . Constatado o não atendimento, tais períodos são automaticamente excluídos da contagem do tempo.
7. Também são excluídos da contagem outros períodos de tempo cujo cômputo a jurisprudência do TCU entende, a princípio, ser irregular. São exemplos os períodos de tempo rural, aluno aprendiz, estágio, residência médica e aqueles obtidos por justificação judicial. Trata-se de vedações para as quais a jurisprudência do TCU também prevê exceções, mas, nesses casos, a verificação do atendimento dos requisitos não pode ser automatizada, exigindo a apresentação de documentação comprobatória. Portanto, na ocorrência de qualquer desses períodos, são eles excluídos da contagem.
 8. Assim, os períodos de tempo impugnáveis pelo TCU são excluídos quando da verificação da implementação dos requisitos temporais para se inativar na forma originalmente deferida pelo gestor de pessoal. Em outras palavras, são contabilizados apenas os períodos de tempo sem possibilidade de impugnação com base na lei e na jurisprudência aplicáveis. Exame das constatações 
9. O conjunto das verificações a que os atos foram submetidos encontra-se discriminado em detalhes nas páginas que precedem esta instrução. Não foi constatado qualquer óbice a sua apreciação pela legalidade. 
10. Cabe registrar que esse também foi o entendimento do controle interno, que examinou os atos no âmbito da competência definida nos arts. 11 e 12 da Instrução Normativa - TCU 78/2018. 
11. Assim, cabe proposta de que os atos sejam considerados legais e registrados. CONCLUSÃO 
12. A abrangência e a profundidade das verificações levadas a efeito fundamentam convicção de legalidade dos atos. Assim, cabe proposta no sentido de que sejam considerados legais, promovendo-se o seu registro. PROPOSTA DE ENCAMINHAMENTO 
13. Ante o exposto, propõe-se considerar legais e determinar o registro dos atos de concessão de aposentadoria integrantes deste processo, com fundamento nos arts. 71, inciso III, da Constituição Federal, 1º, inciso V, e 39, inciso II, da Lei 8.443/1992 e 260, § 1º, do Regimento Interno do Tribunal de Contas da União.
3.	O representante do Parquet especializado adere parcialmente à proposta de julgamento (peça 10) , apenas com a ressalva de que o ato de interesse de Pedro Lopes da Silva possui averbação de tempo ficto de atividade insalubre, no total de 1 ano, 11 meses e 25 dias, com base no Mandado de Injunção 880/2009 e que, no caso concreto, a utilização desse tempo ficto é irregular. Ademais, ressalta que o ato ingressou neste Tribunal em 29/3/2011, havendo, portanto, a necessidade de se conferir ao interessado o direito ao contraditório e à ampla defesa, previamente à apreciação de seu ato concessório, nos termos do Acórdão 587/2011-TCU-Plenário.
É o relatório.

não há.

Procurador Júlio Marcelo de Oliveira.

PESSOAL. APOSENTADORIA. DESTAQUE DE UM ATO PARA REALIZAÇÃO DE DILIGÊNCIA SANEADORA. LEGALIDADE DOS DEMAIS ATOS. DETERMINAÇÕES.

APOSENTADORIA (APOS)

Secretaria de Fiscalização de Pessoal (Sefip).

Trata-se de atos de concessão de aposentadoria de ex-servidores do Núcleo Estadual do Ministério da Saúde no Estado de Goiás.
2.	No exame da matéria, a Secretaria de Fiscalização de Pessoal (Sefip) concluiu serem legais todos os atos em exame (peça 8) .
3.	O representante do Parquet especializado, à peça 10, adere parcialmente à proposta de julgamento da unidade técnica, apenas com a ressalva de que o ato de interesse de Pedro Lopes da Silva possui averbação de tempo ficto de atividade insalubre e que, no caso concreto, a utilização desse tempo ficto é irregular. Ademais, ressalta que o ato ingressou neste Tribunal em 29/3/2011, havendo, portanto, a necessidade de se conferir ao interessado o direito ao contraditório e à ampla defesa, previamente à apreciação de seu ato concessório, nos termos do Acórdão 587/2011-TCU-Plenário
4.	Verifico que, de fato, no ato do Sr. Pedro Lopes da Silva há averbação de tempo ficto de atividade insalubre, no total de 1 ano, 11 meses e 25 dias, com base no Mandado de Injunção 880/2009 e que, para fins de aposentadoria comum, tal cômputo é irregular.
5.	Destarte, anuo com a proposta do Ministério Público junto ao TCU, no sentido de destacar o referido ato para processo apartado, para promoção de oitiva do interessado em relação às irregularidades indicadas no presente acórdão, garantindo seu direito ao contraditório e à ampla defesa, conforme Acórdão 587/2011-TCU-Plenário, haja vista que o ato ingressou neste Tribunal em 29/3/2011. 
6.	Assim sendo, acompanho parcialmente, por seus fundamentos, os pareceres, para que sejam considerados legais os atos de interesse de Jeronimo de Freitas, Maria Aurea Geraldino, Maria Izabel, Orlinda de Sousa Silva Nunes e Pedro Gomes de Faria, com seus consequentes registros e que se destaque o ato de Pedro Lopes da Silva para processo apartado.
Ante o exposto, VOTO para que seja adotada a minuta de acórdão que ora trago ao exame deste Colegiado.
TCU, Sala das Sessões Ministro Luciano Brandão Alves de Souza, em 11 de junho de 2019.
Ministro JOÃO AUGUSTO RIBEIRO NARDES 
Relator